【裁判字號】    92,上更(一),78
【裁判日期】    920402
【裁判案由】    毒品危害防制條例
【裁判全文】
臺灣高等法院臺南分院刑事判決
      上  訴  人
      即  被  告  乙  ○  ○
      選任辯護人  蘇  文  奕  律師
右上訴人因毒品危害防制條例案件，不服中華民國九十一年八月十三日台灣台南地方
法院九十一年度訴字第二七一號第一審判決（起訴案號：臺灣台南地方法院檢察署九
十一年度偵字第一五三七號），提起上訴，經最高法院第一次發回更審，本院判決如
左：
      主      文
原判決撤銷。
乙○○轉讓第一級毒品未遂，累犯，處有期徒刑貳年。扣案之第一級毒品海洛因壹包
淨重零點零柒公克沒收銷燬之。包裝重零點貳伍公克沒收。
      事     實
一、乙○○於民國八十六年間，因肅清煙毒條例及麻醉藥品管理條例案件，經台灣台
    南地方法院分別判處有期徒刑二年二月、三月確定，定應執行刑為有期徒刑二年
    四月。發監執行後，於八十八年八月五日，縮短刑期假釋出監，於八十九年七月
    十四日縮刑假釋期滿，未經撤銷假釋，視為執行完畢。詎乙○○猶不知悔改，於
    九十一年二月二日凌晨二時許，因甲○○施用第一級毒品海洛因，為警查獲，供
    出其施用之毒品曾向乙○○取得，警方為查緝乙○○，乃於當日凌晨三時許，提
    供行動電話供甲○○撥打乙○○所有0000000000號行動電話，向乙○
    ○佯稱，急需第一級毒品海洛因先退癮頭，因甲○○先後四、五通電話不斷催促
    乙○○轉交毒品，雙方乃約定在台南市○○街○段「朝興宮前廣場」見面。嗣於
    當日凌晨五時許，乙○○依約前往「朝興宮前廣場」前，將其向不知名人士以新
    台幣（下同）二千元價格購入之第一級毒品海洛因，並經其自行吸食剩餘部分約
    零點零七公克之毒品正待轉讓予甲○○時，適為埋伏警察當場查獲而未遂，扣得
    乙○○所有第一級毒品海洛因一小包（包裝重零點二五公克，淨重零點零七公克
    ）在案。
二、案經台南市警察局第四分局報請臺灣臺南地方法院檢察署檢察官偵查起訴。
      理      由
一、訊據上訴人即被告乙○○供承於前開時地，攜帶扣案第一級毒品海洛因，前往台
    南市○○街○段朝興宮廣場前，與甲○○見面，甫至約定地點，即經警當場查獲
    伊身上所有之海洛因一小包之事實，然否認有販賣或轉讓毒品犯行，辯稱：伊未
    販賣海洛因予甲○○，僅與甲○○曾一同出錢購買毒品，共同吸食而已，因二人
    有過節，故甲○○蓄意誣陷伊；又本件案發當日，係因甲○○不斷打電話，向伊
    要求購買毒品，伊受不了，始依約前往查看，所攜帶毒品是其自己隨身攜帶，準
    備供自己施用云云。經查：
  (一)被告接獲證人甲○○電話告知，急需第一級毒品海洛因解癮，雙方乃約定於查獲
    當日凌晨五時在台南市安南區朝興宮廣場前交付毒品，嗣被告攜帶第一級毒品海
    洛因前往上開地點等情，業據證人甲○○於警訊時證稱伊當日以警方提供之手機
    聯絡被告，要向被告買海洛因，雙方約在台南市○○區○○街三段朝興宮前見面
    ，約五時二十分左右，被告就拿海洛因給伊，嗣被告發現警方查緝，隨即將手內
    海洛因丟棄在地上逃跑，旋經警方逮捕等語（見警卷第三頁背面），並經證人即
    員警王昱凱就查獲被告經過，於原審審理時證述：查獲甲○○時他身上有針筒，
    並有毒品，到最後甲○○也說出，被告有販賣的情形，當天我們查獲甲○○時，
    甲○○有帶行動電話，他翻到被告的電話，但其行動電話，已經沒有電，所以才
    借用警察電話，在半夜二點多時，電話都沒人接聽，直到三點左右才打通，打通
    後甲○○問被告，你身上有沒有，因對方回答，我們未聽到他們的對話，甲○○
    轉告我們說，要等被告下班，電話掛斷後，我們問甲○○，被告何時下班，甲○
    ○說：被告說過幾分鐘再打給他，約過了一、二十分鐘後，甲○○又打電話給他
    ，我們要求甲○○，要將我方的手機號碼，顯示給被告知道，這個過程打了四、
    五通，都是在討論被告何時下班，甲○○何時可以拿到海洛因，約在三點卅分至
    四十分間，甲○○再打電話給被告，跟被告說我在啼了（台語毒癮發作之意），
    看能不能馬上拿到毒品，被告告訴甲○○說，他沒那麼早下班，可能要五點左右
    ，甲○○表示，還要等那麼久，被告說要不然我下班時，打電話給你；約在四點
    左右，被告曾先打電話給甲○○，詢問他要多少，甲○○說要先拿一點，先退退
    癮，並說要壹仟元；約在四點半左右，被告打電話約甲○○，在五點左右，在朝
    興宮見面，我們即先對甲○○上腳鐐，帶往朝興宮路墩後面，獨自一人等候被告
    前來，我們在附近埋伏，在前往時，甲○○曾表示可能被告會跟朋友，一起開賓
    士車過來，但後來甲○○，又接到電話說，被告要騎白色機車過來，當時被告騎
    機車，從朝興宮的後面巷子出來，往甲○○方向前進，我們發現後就上前圍捕等
    情節相符（詳原審卷四三至四四頁）。是本件被告於上揭時地，攜帶海洛因一小
    包供甲○○解癮，正待轉交上開海洛因與甲○○時，隨即經埋伏之員警查獲第一
    級毒品海洛因而未得逞，並有上開海洛因一包扣案可佐。再上揭包裝物內所裝物
    品確係第一級毒品海洛因，淨重零點零七公克，此有法務部調查局九一年三月十
    二日第000000000號鑑定通知書在卷可參（見原審卷第十一頁），是被
    告轉讓第一級毒品海洛因未遂犯行，堪以認定。
  (二)又證人甲○○固於警訊時及檢察官訊問時陳稱：被告於警方查獲當日，正欲以一
    千元之代價販賣海洛因予伊吸食，且自九十年十一月初即先後向被告購買五次以
    上之海洛因，每次並支付一千或二千元不等云云。惟按犯罪事實應依證據認定之
    ，無證據不得推定其犯罪事實，刑事訴訟法第一百五十四條定有明文。又事實之
    認定，應憑證據，如未能發現相當證據，或證據不足以證明，自不能以推測或擬
    制之方法，以為裁判基礎；認定不利於被告知事實，須依積極證據，苟積極證據
    不足為不利於被告事實之認定時，即應為有利於被告之認定，最高法院四十年度
    台上字第八六號、三十年上字第八一六號判例參照。是所謂認定犯罪事實之證據
    ，係指足以認定被告確有犯罪行為之積極證據而言，且該證據於訴訟上之證明，
    須於通常一般人均不致有所懷疑，而得確信其為真實存在，否則依「罪證有疑，
    利於被告」之法則，即應作有利於被告之認定。經查，被告於警訊時供稱：「甲
    ○○告訴我他身上只有一仟元，他要向我買一仟元的海洛因。我告訴他不用。」
    、「我沒有賣給他。有時我難熬的時候，我向他拿，他難熬時若我身上有，我就
    拿給他。今（九十一年二月二日查獲時）我拿海洛因給甲○○時，我未向甲○○
    拿錢」等語（見警卷第五頁）。復參以經查扣由被告丟棄在路上之海洛因一包，
    淨重僅零點零七公克，數量輕微，價值非鉅，衡諸常情，鮮有毒販僅販售毫無獲
    利可言之微量毒品卻甘冒販賣毒品之重罪之理，是上開經查獲之海洛因應非供販
    賣之毒品，被告所辯係供甲○○難熬時暫時解癮之用，方轉讓上開海洛因等語，
    應屬可信。本院復查無其他足以認定被告提供海洛因予甲○○係含有對價關係之
    補強證據，依前揭判例意旨及證據法則說明，應作有利於被告之認定，即被告僅
    無償轉讓海洛因予甲○○而無其他販賣圖利之事實。綜上所述，本件事證已明，
    被告轉讓第一級毒品海洛因犯行，堪以認定，應依法論科。
  (三)被告雖另辯稱：伊為警查獲後，遭警方刑求成傷，警訊筆錄係在刑求後製作，內
    容不實云云。惟查：被告於九十一年二月三日，進入台灣台南看守所時，有面部
    瘀腫、身體左側腰傷二處傷害，固有該所九十一年四月十二日出具，南所文衛字
    第○九一○○○○六三四號函附收容人內外傷記錄表在卷可參（詳原審卷廿三至
    廿五頁）。惟本件查獲時，被告因企圖逃逸，警方乃進行圍捕，並以強制力制服
    被告等情，業據查獲警員王昱凱於原審證稱：「被告騎機車，從朝興宮後面巷子
    出來，往甲○○方向前進時，我們發現後，即上前圍捕，被告發現情形不對，就
    棄車逃逸，在被告棄車時，我們同事上前，欲逮捕被告，結果只抓到被告衣領，
    被告即因踢到路墩而跌倒，因當時被告機車，已經倒地，同事因是隔著機車，乃
    繞過機車後，用撲的方式，撲到被告身上，兩人同時跌倒，被告先站起來，往我
    的方向跑來，因距離的關係，我用腿掃被告，不知是踢到被告小腿或大腿，我們
    二人，同時倒地，另位同事則跳過我身上後，從後面撲向被告，用抱的方式，逮
    捕被告，二人又倒在地上，我再跳過去壓住被告肩膀」等語（詳原審卷四四頁）
    。參酌被告於原審亦供稱：「我有去跟甲○○說話，問他要做什麼，後面一人，
    來抓我的衣領，我以為是甲○○叫人打我，後面二、三個人來，就往我下面壓，
    把我上手銬，他們問我為何要跑，我跑了約三公尺，被抓住」等語（詳原審卷四
    六頁），足認被告於警方緝捕時，曾企圖逃逸，始遭警方，以強制力逮捕至明。
    準此，被告於遭圍捕當時，既然曾企圖逃逸，而遭員警施以強制力，壓制倒地，
    其受有面部、腰部等傷害，應係圍捕過程中所受傷害，尚非警方刑求所致等情，
    應可確認。況被告於警訊中亦否認販賣毒品海洛因予甲○○，供稱：甲○○說謊
    ，且當日甲○○與其聯絡，欲以一千元價格，購買海洛因時，其告知甲○○不用
    錢等語，有警訊筆錄在卷可稽（詳警卷五至六頁），足見警訊筆錄確詳實記載被
    告之辯解，警方要無大費周章，以刑求方式，然卻取得被告否認販賣毒品之辯解
    。被告辯稱曾受刑求云云，即非可採。另被告乙○○經警逮捕後，承辦警員並未
    以電話通知被告之父陳三元，有關被告遭逮捕乙情，有台南市警察局公務電話紀
    錄表及中華電信公司台灣南區電信分公司台南營運處南政字第九Ａ四三○○○○
    三號函附發話、受話明細表附卷可憑（詳原審卷六三至七十、七三至七四頁）。
    然警方是否通知被告家人，有關被告遭逮捕情事，與被告是否遭受刑求應屬無涉
    ，自不能以警方事實上未聯絡被告家人，即遽以推測警方有刑求被告情事。
二、查證人甲○○係配合警方而虛偽向被告答稱需求海洛因，實際上並無受讓收受毒
    品之真意，惟被告本有轉讓毒品海洛因之犯意，並依約攜帶毒品海洛因前往台南
    市○○街朝興宮前廣場欲交付毒品海洛因予甲○○，是被告顯有轉讓第一級毒品
    海洛因之故意，且已著手實施轉讓毒品之行為，縱因遭埋伏之警察當場逮捕致未
    完成轉讓毒品之行為，惟被告之行為應認已成立轉讓第一級毒品未遂罪，此與被
    告本無犯罪故意，因警員設圈套教唆而始起意犯罪，是否成立陷害教唆仍屬有別
    。綜上所述，本件事證已明，被告轉讓第一級毒品海洛因犯行，堪以認定，應依
    法論科。
三、海洛因係第一級毒品，毒品危害防制法第二條第二項第一款定有明文。被告著手
    轉讓第一級毒品海洛因行為，然因遭埋伏之警察當場逮捕致未完成轉讓毒品而未
    遂，係犯毒品危害防制條例第八條第四項、第一項轉讓第一級毒品未遂，並依未
    遂犯之規定減輕其刑，公訴人認被告乙○○係犯毒品危害防制條例第五條第一項
    之罪，起訴法條尚有未洽，應予變更。又被告乙○○於八十六年間，因肅清煙毒
    條例及麻醉藥品管理條例案件，經台灣台南地方法院分別判處有期徒刑二年二月
    、三月確定，定應執行刑為有期徒刑二年四月。發監執行後，於八十八年八月五
    日，假釋出監，假釋期滿，未經撤銷假釋，於八十九年七月十四日假釋期滿，視
    為執行完畢，有刑案資料查註紀錄表可憑（偵查卷第八頁），被告於有期徒刑執
    行完畢後，五年以內，再犯本件有期徒刑以上之罪，為累犯，依法應加重其刑，
    並先加後減。原審予以論罪科刑，固非無見，惟查，（一）原判決認被告係犯毒
    品危害防制條例第四條第一項販賣第一級毒品罪，並以被告因販賣第一級毒品所
    得三千元，併依毒品危害防制條例第十九條第一項規定宣告沒收，即有未合。（
    二）原審將查獲第一級毒品海洛因一包（淨重零點零七公克及包裝重零點二五公
    克）均予諭知沒收銷燬，亦有疏誤。上訴意旨否認販賣毒品，為有理由。爰審酌
    被告轉讓毒品數量微少、其目的、手段、犯罪所生之危害及犯罪後態度等一切情
    狀，量處有期徒刑貳年，以資懲儆。查獲第一級毒品海洛因一包淨重零點零七公
    克，屬第一級毒品，為違禁物，應依毒品危害防制條例第十八條第一項前段規定
    ，諭知沒收銷燬之。包裝重零點二五公克，為其供犯罪所用之物，依同條例第十
    九條第一項前段規定，並諭知沒收之。
四、至於公訴意旨除前揭變更起訴法條部分外，另認被告於九十年十一月間起，連續
    三、四次，在台南市○○路○段二三四巷三十四號住處附近，連續販賣第一級毒
    品海洛因予甲○○施用部分，並以甲○○於警、偵訊時指述為證。惟查，甲○○
    於偵訊時陳稱伊曾向被告買三、四次毒品，有時被告沒向他拿錢，有時交給他一
    、二千元等語（見偵查卷第五頁背面）；又於本院前審調查時陳稱：「我們曾經
    合買過毒品，但是我拿太少給他，他有說要打我，因此我們之間有過節。」等語
    ，其前後矛盾，自難憑採，被告亦矢口否認有前開販賣毒品之犯行，並於本院調
    查時供陳：伊與甲○○是九十年十一月間認識的，兩人合資共買毒品，共買了二
    、三次；當時兩人之間有過節，因合資購買毒品，甲○○給的數量不夠，說事後
    要補足，亦未補足等語（見本院九十二年二月十四日調查訊問筆錄、上訴卷第五
    九頁），是甲○○不無藉機陷搆被告之可能，其所為證詞尚難盡信。本院復查無
    其他積極證據足以證明被告有該部分販賣第一級毒品海洛因之犯行，因公訴人認
    該部分與前揭有罪部分，有連續犯關係，屬裁判上一罪，爰不另為無罪諭知，併
    此敘明。
據上論斷，應依刑事訴訟法第三百六十九條第一項前段、第三百六十四條、第二百九
十九條第一項前段、第三百條，毒品危害防制條例第八條第一項、第四項、第十八條
第一項前段、第十九條第一項前段、刑法第十一條前段、第二十六條前段、第四十七
條，判決如主文。
本案經檢察官林炎昇到庭執行職務。
中    華    民    國      九十二      年      四      月      二        日
                                  臺灣高等法院臺南分院刑事第三庭
                                      審判長法官  黃    崑    宗
                                            法官  莊    俊    華
                                            法官  林    勝    木
右正本證明與原本無異。
如不服本判決，應於判決送達後十日內向本院提出上訴狀，其未敘述理由者並應於提
出上訴狀後十日內向本院補提理由書（應附繕本)。
                                      法院書記官  吳    秋    賢
中    華    民    國      九十二      年      四      月      七        日
附錄法條：
毒品危害防制條例第八條第一項：轉讓第一級毒品者，處一年以上七年以下有期徒
                              刑，得併科新台幣一百萬元以下罰金。
                      第四項：前三項之未遂犯罰之。


司法院資訊處製作；財團法人民間司法改革基金會備份。
